【裁判字號】    89,自,589
【裁判日期】    891103
【裁判案由】    誣告
【裁判全文】
台灣台中地方法院刑事判決                          八十九年度自字第五八九號
    自  訴  人  甲○○○
    即反訴被告
    代  理  人  乙○○
    被      告  丙○○
    即  反訴人
右列被告因誣告案件，經自訴人提起自訴；暨反訴被告因誣告及背信等案件，經反訴
人提起反訴，本院判決如左：
    主  文
丙○○意圖他人受刑事處分，向該管公務員誣告，處有期徒刑參月；其餘被訴誣告部
分無罪。
本件反訴部分免訴。
    事  實
一、丙○○明知其於民國（下同）八十四年四月間，擔任設於苗栗縣三灣鄉○○村○
    段一號天仁育樂有限公司（以下簡稱天仁公司）總經理之際，並無開發「三灣大
    學城」之開發案，竟意圖為自己不法之所有，與李春雄共同基於詐欺之犯意聯絡
    ，由丙○○至嘉義市○○路九十一號甲○○○住處，向甲○○○佯稱其將設置「
    三灣大學城股份有限公司」並在苗栗縣三灣鄉開發設立「三灣大學城」，且提出
    天仁公司負責人李春雄提供開發所需土地之土地使用同意書，表示章孝嚴（時任
    外交部長）亦有意在該地設立經國紀念大學，若投資認股將可獲重利，使甲○○
    ○陷於錯誤，應邀入股並匯款共新臺幣（下同）三百萬元予丙○○。嗣因甲○○
    ○向外交部查詢，章孝嚴並無在苗栗設立經國紀念大學之計劃，且李春雄所提供
    之土地於八十二年間已全數遭其債權人查封中，乃知受丙○○所騙，遂於八十五
    年十月十五日向嘉義市調查站提出告發，並經嘉義市調查站於同年十二月二日移
    送臺灣嘉義地方法院檢察署檢察官偵辦。詎丙○○竟意圖使甲○○○受刑事處分
    ，於八十六年四月十一日，具狀向本院提起自訴，虛構甲○○○因屢次要求仲介
    買賣上開三灣大學城開發案基地，以圖賺取介紹佣金及土地移轉登記之代書費遭
    拒後，方誣指遭詐騙三百萬元，而誣告甲○○○涉有誣告罪。
二、案經被害人甲○○○提起自訴。
    理  由
壹、自訴部分：
有罪部分：
一、訊據被告丙○○固承認於右揭時、地向本院對自訴人甲○○○提起誣告、背信及
    妨害名譽之自訴，然矢口否認有何誣告犯行，辯稱：「誣告部分是因自訴人告我
    詐欺，我認為她誣告才提起」云云；背信部分是因她拿我開予她的本票向法院聲
    請發支付命令（被告誤為本票裁定），後來她又聲請執行導致我被貼上封條，涉
    嫌妨害名譽」云云。經查，（一）本件被告於八十四年四月十一日業已具狀載明
    對於自訴人對伊所提為之詐欺訴訟及違約持本票申請支付命令，復執此進行強制
    執行等行為提出訴訟，訴訟上雖僅載明對自訴人妨害其名譽之上開行為，提起誣
    告訴訟，復追加自訴狀，載明對自訴人違約之行為，提起背信訴訟，然被告對於
    自訴人所為之誣告、背信及妨害名譽之事實，於八十四年四月十一日之訴訟上業
    已載明，雖對違約之背信行為，復以追加自訴狀之方式再度載明，應僅係補充自
    訴理由狀，並非另行追加自訴甚明，合先明。（二）本件被告於八十四年四月
    間，擔任天仁公司總經理之際，確有與訴外人李春雄共同基於詐欺之犯意聯絡，
    向自訴人佯稱其將設置「三灣大學城股份有限公司」並在苗栗縣三灣鄉開發設立
    「三灣大學城」，且提出李春雄提供開發所需土地之土地使用同意書，並表示章
    孝嚴亦有意在該地設立經國紀念大學，若投資認股將可獲重利，使自訴人陷於錯
    誤，應邀入股，並依被告指示陸續匯款共三百萬元至其設於台灣銀行臺中分行帳
    戶內，而詐得三百萬元，然被告與李春雄提出之土地早於八十二年間即遭他債權
    人查封，且被告所稱欲籌設之三灣管理學院，亦因資料不全迄未補件，又三灣大
    學城公司亦未合法辦理設立登記，再佐以被告所謂之「三灣大學城」開發案，依
    所提出供自訴人填載之認股協議書所載，關於該開發案之資本總額計三十億元，
    然被告自八十四年七月間邀自訴人入股起，至自訴人對之提起訴訟即八十六年一
    月間止，僅向自訴人一人收取三百萬元入股款，並未招攬其他人士投資認股，又
    無其他雄厚財力之財團為奧援，且開發之土地復遭查封中，無法再執以向金融機
    構辦理融資貨款取得資金等情況觀之，均有土地登記簿謄本、認股協議書等附本
    院八十六年度自字第四二０號卷可參，益徵被告所稱擬開發三灣大學城一事，應
    係虛幌不實，參以被告此等詐欺犯行亦經台灣嘉義地方法院於八十七年一月二十
    一日以八十六年度易字第九六八號判決有罪後，復經台灣高等法院臺南分院於同
    年五月十四日以八十七年度上易字第六九三號判決駁回上訴確定，亦有上開刑事
    判決之判決書影本各一紙在卷足稽，被告明知上開三灣大學城開發案係無稽之談
    ，除於被訴詐欺一案飾詞狡賴外，竟仍另案誣指自訴人係因意圖仲介開發案遭拒
    後，始謊稱遭詐騙三百萬元，對自訴人提起誣告自訴，被告明知自訴人確係遭渠
    所為不實開發案之騙，而提起詐欺訴訟，並非因仲介之爭，而誣指遭詐騙，竟虛
    構自訴人係因仲介土地之爭等不實情事，對之提起誣告自訴，自應負誣告罪責。
二、核被告對自訴人申告之詐欺行為，所為誣告訴訟，係犯刑法第一百六十九條第一
    項之誣告罪。又按刑法第一百六十九條之誣告罪刑，原較同法第三百十條第一、
    二項所定妨害名譽之罪刑為重，而誣告行為對於被誣告人之名譽亦大都有所妨害
    ，故誣告罪之內容，已將妨害名譽之犯罪吸收在內，行為人之誣告行為，即使具
    有妨害被誣告人名譽之情形，仍應論以誣告罪名，並無適用刑法第三百十條第一
    、二項論科餘地（最高法院八十九年度台上字第二九三六號判決參照）。是自訴
    人認被告誣告伊涉有誣告犯行亦構成刑法三百十條第一項之妨害名譽罪部分應為
    誣告罪所吸收，不另論罪。爰審酌被告犯罪之動機、目的、手段、所生危害、犯
    罪時所受刺激、品性、智識程度、犯罪後之態度等一切情狀，量處如主文所示之
    刑。
無罪部分：
一、自訴意旨略以：被告丙○○明知甲○○○持由李春雄依認股協議書第七條約定所
    簽發並由其於背面簽名之本票，向本院聲請發支付命令並查封其財產，係基於保
    障個人權益，竟誣告甲○○○涉有背信罪及妨害名譽等罪，因認被告丙○○涉有
    誣告罪嫌云云。
二、按犯罪事實應依證據認定之，無證據不得推定其犯罪事實，刑事訴訟法第一百五
    十四條定有明文。次按誣告罪之成立，以意圖他人受刑事處分或懲戒處分，而為
    虛偽之告訴告發報告者為要件。所謂虛偽係指明知無此事實，故意捏造而言，若
    告訴人誤認有此事實或以為有此嫌疑，自不得指為虛偽，即難科以本罪；本件被
    告雖與自訴人協議，向自訴人招募之資金以二年為期，若期限內無法籌設大學，
    應將股金全數退還，自訴人亦於協議書所載期限屆滿前，持被告所交付之本票請
    被告付款不付兌現後，逕持往聲請支付命令，並向本院聲請強制執行等情，為自
    訴人及被告所不爭，自訴人雖因發現被告有詐欺情事，持本票主張個人權利，並
    聲請法院強制執行，執行法院依法對被告之財產進行查封，實難認有何不法利益
    或損害自訴人利益之意圖，更難謂自訴人依法定程序合法行使權利所為查封行為
    ，有何妨害名譽之犯意，被告於前開自訴案件中，對於自訴人持本票聲請支付命
    令及執該支付命令聲請法院強制執行等事實之申告，並無虛構不實，被告雖誤認
    自訴人上開行為涉有背信及妨害名譽等罪嫌，亦不得指為虛偽，所為顯與誣告罪
    之構成要件有間，自難以誣告罪相繩。
貳、反訴部分：
一、反訴意旨略以：反訴人丙○○曾於八十六年四月十一日向本院具狀自訴反訴被告
    甲○○○違約背信及誣告其涉有詐欺犯行，嗣後雖經本院判決甲○○○無罪，然
    其向嘉義市調查站所告發反訴人詐欺之事實皆為虛構，且所提供之經濟部、教育
    部覆函、反訴人指示匯款至其帳戶筆跡資料等三項證據皆為捏造，因認可依刑事
    訴訟法第二百六十條第一項及第三百三十八條之規定，延續原自訴主張，再對甲
    ○○○提起誣告及背信之反訴云云。
二、按案件曾經判決確定者，應諭知免訴之判決，刑事訴訟法第三百零二條第一款定
    有明文，且該規定依同法第三百三十九條、第三百四十三條之規定，亦準用於反
    訴。經查：本件反訴人曾就同一事實，自訴反訴被告涉犯刑法誣告、背信等罪嫌
    ，業經本院於八十七年四月十三日以八十六年度自字第四二○號判決反訴被告無
    罪，嗣未上訴而確定在案，此有上開刑事判決影本一紙附卷可稽，且為反訴人所
    自承，而反訴人竟就同一事實再提起反訴，揆諸前揭規定，自應諭知免訴之判決
    。至於反訴人再再指稱：伊雖因詐欺經臺灣嘉義地方法院以八十六年度易字第九
    六八號判決有罪後，復經臺灣高等法院臺南分院以八十七年度上易字第六九三號
    判決駁回上訴確定，然上開二判決有諸多判決違背法令情事，應予撤銷云云，惟
    按上開判決既已確定，被告雖認上開二判決有判決違背法令情事，並要求調閱上
    開判決卷宗，就判決內之多項證物，送鑑定以確定真偽，然此乃該確定判決之案
    件，應如何尋求其他救濟途徑，尚與本案無涉，併此敘明。
據上論斷，應依刑事訴訟法第三百四十三條、第二百九十九條第一項前段、第三百零
二條第一款、第三百零一條第一項、第三百三十九條、刑法第一百六十九條第一項，
判決如主文。
中      華      民      國      八十九      年      十一    月    三    日
                                      臺灣臺中地方法院刑事第二庭
                                          法  官  林  靜  芬
右正本證明與原本無異。
如不服本判決，應於判決送達後十日內向本院提出上訴狀，上訴於臺灣高等法院臺中
分院(須附繕本)。
                                          書記官
中      華      民      國      八十九      年      十一    月    四    日
附錄論罪科刑實體法條文：
中華民國刑法第一百六十九條
 (誣告罪)
意圖他人受刑事或懲戒處分，向該管公務員誣告者，處七年以下有期徒刑。
意圖他人受刑事或懲戒處分，而偽造、變造證據，或使用偽造、變造之證據者，亦同
。


司法院資訊處製作；財團法人民間司法改革基金會備份。
